【裁判字號】    92,訴,1212
【裁判日期】    920602
【裁判案由】    常業重利
【裁判全文】
臺灣臺中地方法院刑事判決                        九十二年度訴字第一二一二號
    公  訴  人  臺灣臺中地方法院檢察署檢察官
    被      告  甲○○
右列被告因重利案件，經檢察官提起公訴（九十二年度偵字第八一二一號），本院判
決如左：
    主  文
甲○○連續乘他人急迫貸以金錢，而取得與原本顯不相當之重利，累犯，處拘役拾伍
日，如易科罰金，以佰元折算壹日。
    事  實
一、甲○○前於民國（下同）八十九年間因竊盜罪，經臺灣高等法院高雄分院判處有
    期徒刑三月確定，於九十年四月三十日易科罰金執行完畢，猶不知悔改，其先後
    於九十二年二月二十七日及同年三月六日，在臺中市○○○街六之三號，利用丙○○急迫之際，各貸款新臺幣（下同）一萬元予丙○○，利息以每萬元十天為一
    期計一千五百元，並先預扣第一期利息，故實際均僅交付八千五百元，而丙○○
    到期各須返還一萬元，月利率高達百分之四十五（以本金一萬元計，利息十天一
    千五百元，每月即三十天利息為四千五百元，月利率為百分之四十五，年利率百
    分之五百四十），而收取與原本顯不相當之重利，並要求丙○○於每次借款時簽
    發交付面額五萬元之本票各一張；又承前概括犯意，再於九十二年三月二十四日
    在臺中市○○○街六之三號，乘乙○○急迫之際，貸款新臺幣（下同）一萬元予
    乙○○，利息以每萬元十天為一期計一千五百元，並先預扣第一期利息，故實際
    僅交付八千五百元，而乙○○到期須返還一萬元，故月利率為百分之四十五，而
    收取與原本顯不相當之重利，並要求乙○○於借款時簽發交付面額五萬元之本票
    一張及提供身分證為擔保，且要求丙○○在該張本票亦任發票人為擔保，乙○○
    其後於九十二年四月初亦已支付一期利息一千五百元予甲○○。嗣於九十二年四
    月十五日十九時許，在臺中市○○路及青島路口歐吉茶行，為警盤查查獲，並扣
    得附表之本票三張、乙○○身分證一張（身分證正本業已發還）。
二、案經臺中市警察局第五分局報請臺灣臺中地方法院檢察署檢察官偵查起訴。
    理  由
一、訊據被告甲○○對於右揭時間以前開利率借款予乙○○，且預扣利息，其後並有
    再收取一期利息之事固自承在卷，亦不否認有借款予丙○○，惟辯稱：第一次係
    借給丙○○八千五百元，約定十天還一萬元，第二次借他一萬二千元，約定二天
    還我一千元，還到完，他會多付給我一次一千元，即最後會還我一萬三千元云云
    。惟查，被告確以借出本金每萬元十天利息一千五百元之如事實欄所載之借款金
    額、實際交付款項、收取之利息及借款時即預扣第一期利息之事實，業據證人丙○○、乙○○陳明在卷，並有附表由丙○○、乙○○所簽發之本票三張扣案可佐
    ，及乙○○之國民身分證影本在卷可佐，再參以證人丙○○、乙○○與被告並無
    嫌怨，衡情自無故意誣陷之理，其等證詞應堪採信；又查，被告借款予丙○○、
    乙○○之利息，依約定借款本金一萬元，利息十天一千五百元，則每月三十天利
    息即四千五百元，月利率為百分之四十五，年利率為百分之五百四十，參諸法定
    最高利率為年利率百分之二十，其係收取與原本顯不相當之重利甚明；而證人丙○○因其父大腸癌須用錢，乙○○因係單親家庭經濟狀況不佳而須借款等情，亦
    據被告自承在卷，足認丙○○、乙○○確係出於急迫情形，否則自無可能願意以
    上開高額利率向被告借款，是被告確有趁丙○○、乙○○出於急迫之情形而貸予
    款項。被告先於警訊辯稱：丙○○借二次，每一筆都借一萬元云云，再於偵訊辯
    稱：丙○○部分第一次實借一萬二千元，約定二天付本利一千元，要付十四期才
    能清償；第二次實借八千五百元，約定十天一期付本利一千五百元，要付八期才
    能清償，但均尚未向丙○○收取利息云云，於本院再辯稱：第一次借給丙○○八
    千五百元，約定十天還一萬；第二次借他一萬二千元，約定二天付一千元，要付
    十三期云云，且均否認借款予丙○○部分有預扣利息云云，其就借款金額及約定
    利息先後所述不符，已非可採，應以證人丙○○所述：確有先行預扣利息等語較
    堪採信，被告右揭重利犯行堪予認定。
二、核被告甲○○所為，係犯刑法第三百四十四條之重利罪。公訴人雖認被告係犯刑
    法第三百四十五條之常業重利罪云云，惟按刑法上所謂常業犯，係指反覆以同種
    類之行為為目的之社會活動之職業性犯罪而言，查被告當時係以開計程車為業，
    又借款人丙○○係其友人，乙○○則係丙○○之朋友，亦據被告於警訊陳明在卷
    ，再參以本件放款金額不高，先後放款予借款人丙○○僅一萬七千元，放款予乙○○亦僅八千五百元，自難認被告確係以放貸重利為業，並賴以維生，本件被告
    所為應係貪圖利息所得，而以此為個人業餘之理財方式，公訴人認被告所犯係刑
    法第三百四十五條之常業重利罪，尚有未洽，惟因起訴被告犯罪之事實相同，爰
    依法變更起訴法條。被告先後多次重利犯行，時間緊接，所犯構成要件相同，顯
    係基於概括犯意為之，為連續犯，應以一罪論，並依法加重其刑。又查，被告甲○○前於八十九年間因竊盜罪，經臺灣高等法院高雄分院判處有期徒刑三月確定
    ，於九十年四月三十日易科罰金執行完畢，有臺灣臺中地方法院檢察署刑案資料
    查註紀錄表、臺灣高等法院被告全國前案紀錄表在卷可參，其於刑之執行完畢後
    ，五年以內再犯本件有期徒刑以上之罪，為累犯，應依刑法第四十七條規定加重
    其刑並遞加之。爰審酌被告年輕力壯，謀利不循正軌，利用他人急需款項之際，
    牟取厚利，破壞社會金融秩序，另考量其犯罪之動機、目的、手段、重利犯行之
    次數、期間，已向丙○○取得之利息即預扣之利息三千元，已向乙○○取得之利
    息含預扣利息共計三千元，又其本件放貸金額尚稱小額，及被告犯後已知悔悟，
    態度良好等一切情狀，量處如主文所示之刑，並諭知易科罰金之折算標準。
三、扣案如附表之本票，係證人丙○○、乙○○交付被告作為借款擔保之用，業據證
    人丙○○、乙○○於警訊時證述明確，且係被告於丙○○、乙○○清償借款後，
    應將上開本票返還予丙○○、乙○○之物，又被告確有出借款項予丙○○、乙○○，倘丙○○、乙○○未返還借得款項，被告亦可持上開本票提出民事請求，是
    上開本票既僅為借款之擔保，亦非屬必要沒收之物，爰不另為沒收之諭知。
據上論斷，應依刑事訴訟法第二百九十九條第一項前段、第三百條，刑法五十六條、
第三百四十四條、第四十七條、第四十一條第一項前段，罰金罰鍰提高標準條例第一
條前段、第二條，判決如主文。
中      華      民      國    九十二    年      六      月      二      日
                                        臺灣臺中地方法院刑事第四庭
                                            法  官    黃  家  慧
右正本證明與原本無異。
如不服本判決，應於判決送達後十日內向本院提出上訴狀，上訴於臺灣高等法院臺中
分院( 須附繕本 )。
                                            書記官
中      華      民      國    九十二    年      六      月      三      日
附論罪科刑法條
刑法第三百四十四條：
乘他人急迫、輕率或無經驗貸以金錢或其他物品，而取得與原本顯不相當之重利者，
處一年以下有期徒刑、拘役或科或併科一千元以下罰金。
 附表一（單位：新台幣）
┌──┬───┬────┬─────┬────┐
│編號│發票人│本票號碼│  金額    │發票日  │
├──┼───┼────┼─────┼────┤
│一  │丙○○│0000000 │五萬元    │92.2.27 │
├──┼───┼────┼─────┼────┤
│二  │丙○○│0000000 │五萬元    │92.3.6  │
├──┼───┼────┼─────┼────┤
│三  │乙○○│0000000 │五萬元    │92.3.24 │
│    │丙○○│        │          │        │
└──┴───┴────┴─────┴────┘


司法院資訊處製作；財團法人民間司法改革基金會備份。
